臺灣高等法院刑事判決　　　　　　　　　　　　　　九十三年度上訴字第五九四號
　　上　訴　人　臺灣臺北地方法院檢察署檢察官
　　上　訴　人
　　即　被　告　乙○○
　　　　　原名林志平）住臺北.
　　選任辯護人　陳威男律師
右列上訴人因被告侵占等案件，不服臺灣臺北地方法院九十二年度易字第一０七九號
，中華民國九十三年一月三十日第一審判決（起訴案號：臺灣臺北地方法院檢察署九
十一年度偵字第一七三八九號）提起上訴，本院判決如左：
    主  文
上訴駁回。
    事  實
一、乙○○（原名林志平）自民國（下同）七十六年十一月一日起至九十年一月一日
    止原擔任設於臺北市○○○路○段一四四號之丙○○○保險股份有限公司（以下
    簡稱南山保險公司）之業務員，負責收繳投保客戶之保險費及保單貸款清償款等
    業務，為從事業務之人。詎其於任職期間內，竟基於意圖為自己不法所有之概括
    犯意，先於八十八年六月十日，在不詳地點，將自保戶張榮鴻處所收取用以償還
    保單借款而於業務上所持有之付款人臺北市第一信用合作社和平分社，發票人張
    榮鴻，票載日期八十八年八月三日，票面金額新臺幣（下同）二萬七千三百三十
    九元之支票一紙，未依規定繳回南山保險公司，復為順利兌領前開支票，乃基於
    行使偽造私文書之犯意，於八十八年六月十一日，在不詳地點，未經其前妻許雪
    眉之同意，於上開支票之背面偽造「許雪眉」之署押一枚，藉以表示係由許雪眉
    本人委任取款之意，旋持之存入許雪眉所有之華僑商業銀行中和分行帳號為00
    00000000000號帳戶內而行使之，足以生損害於真正名義人許雪眉及
    華僑商業銀行中和分行管理之正確性，並於領取該筆款項後予以侵占入己。又乙○○復承前意圖為自己不法所有之概括犯意，於八十九年八月十五日，在不詳地
    點，將自保戶甲○○處所收取用以償還甲○○及其妻黃麗娟保單借款而於業務上
    所持有之現金十二萬三千七百元，未依規定繳回南山保險公司，以變易持有為所
    有之意而侵占入己。嗣因南山保險公司向各該客戶催繳前開款項，始查知上情。
二、案經南山保險公司訴請臺灣臺北地方法院檢察署檢察官偵查起訴。
    理  由
一、訊據上訴人即被告乙○○固坦承擔任南山保險公司業務員，並於八十九年八月十
    五日將自保戶甲○○處所收取用以償還甲○○及其妻黃麗娟保單借款之現金十二
    萬三千七百元，未繳回南山保險公司而侵占入己之事實，惟矢口否認有業務侵占
    另保戶張榮鴻所交付之上開支票，及行使偽造文書之犯行，並辯稱：當時張榮鴻
    的保費是伊幫他代墊的，那筆錢是他要還伊的錢。因伊跟許雪眉已離婚，之前伊
    本身有債務問題，所以伊沒有戶頭可以用，她說要開戶頭給伊用，當時是她跟伊
    一起去華僑銀行開的戶，她那時在該分行有同樣性質兩個同樣的戶頭云云。
二、經查：
    (一)關於被告擔任南山保險公司業務員，並於八十九年八月十五日將自保戶甲○○
      處所收取用以償還甲○○及其妻黃麗娟保單借款之現金十二萬三千七百元，未
      繳回南山保險公司而侵占入己之事實，業據被告於法院審理時均坦承不諱，核
      與告訴人南山保險公司、及證人甲○○於偵查及原審審理時指、證述之情節相
      符，並有證人甲○○及黃麗娟於九十年七月十一日出具之聲明書、證人甲○○
      於九十年三月七日出具表明已交付被告清償之澄清信函（以上見他字第四七七
      八號偵查卷第五頁、第三七頁）、丙○○○保險股份有限公司人壽保險要保書
      、保單貸款審查表、保單借款合約、及保單借款／保險費墊繳本息明細表各一
      份在卷可稽（以上見原審卷第八０頁至八七頁、第一四六至一四七頁），足認
      被告此部分自白，核與事實相符，應堪採信。
    (二)又被告雖於本院審理時否認業務侵占另保戶張榮鴻所交付伊取用以償還保單借
      款之票面金額二萬七千三百三十九元之支票一紙及有行使偽造文書之犯行，並
      辯稱：當時張榮鴻的保費是伊幫他代墊的，那筆錢是他要還伊的錢。因伊跟許
      雪眉已離婚，之前伊本身有債務問題，所以伊沒有戶頭可以用，她說要開戶頭
      給伊用，當時是她跟伊一起去華僑銀行開的戶，她那時在該分行有同樣性質兩
      個同樣的戶頭云云。然被告先於九十二年七月十七日原審訊問時坦承挪用上開
      款項；嗣於九十二年九月二十五日原審行準備程序時，復就起訴書所載其侵占
      向南山保險公司保戶張榮鴻所收取償還保單借款之二萬七千三百三十九元支票
      一紙等情，表明並不爭執，並提出刑事爭點整理暨表示意見狀附卷可稽。又告
      訴人南山保險公司於偵、審中均一再陳明當時並未收到保戶張榮鴻所交付償還
      保單借款之款項及保戶張榮鴻申訴之情，並提出丙○○○保險股份有限公司保
      單借款／保險費墊繳本息明細表一紙附卷為憑（見原審卷第一四八頁）。經觀
      核上開明細表，確無保戶張榮鴻在此期間還款之紀錄，直迄九十年五月十八日
      始行償還本息。此外，被告迄未能提出代墊張榮鴻保費之憑證或資金流程以實
      其說，反具狀陳稱：「因當初代張榮鴻所墊繳二萬七千三百三十九元收據業已
      遺失，不知何故，告訴人公司之電腦檔案，又無該筆繳款之入帳紀錄，始續向
      張榮鴻催繳，張榮鴻自感不服而提出申訴．．．」云云（見本院卷，被告九十
      三年十一月三日刑事辯護意旨狀），已表明並無證據可資查證其墊付保費之情
      ，則其空言所辯，自無從憑信。況若如被告於本院審理時辯稱：當初因被告外
      有負債，為免以自己名義開戶，有遭債權人強制執行之虞，始商得許雪眉之同
      意，共同前往銀行以許雪眉名義開戶云云（見本院卷，被告九十三年三月二十
      二日刑事準備狀），可知被告當時本身即財務困窘，實為無資力之人，而仍須
      向他人借貸之際，又豈會先期替保戶張榮鴻墊付將到期保費，故被告上開所辯
      ：當時張榮鴻的保費是伊幫他代墊的云云，非但無據，亦不合常理，實不足採
      信。
    (三)另被告雖又辯稱：伊係經前妻許雪眉之同意而使用其帳戶兌領上開支票云云，
      然此據證人許雪眉於原審審理時堅決否認（見原審卷第二二二頁至第二二六頁
      ），而被告於同一庭訊時對證人許雪眉上開證詞亦表示無爭執（見原審卷第二
      二六頁），則被告此部分所辯，亦屬無據。再徵以被告於偵查中先係供稱：「
      這票他（張榮鴻）開給伊的，伊拿給伊太太許雪眉去兌現的」（見偵字第一七
      三八九號偵查卷第一八頁反面）；嗣於原審初訊時則改稱：「支票是伊存入許
      雪眉的戶頭，簽名是伊簽的，伊簽她的姓名有經過她的同意，她也知道有這筆
      錢」（見原審卷第一九頁）；惟經證人許雪眉於原審到庭否認知悉上開張榮鴻
      支票在其帳戶兌領及授權被告使用該帳戶後，被告乃復改辯稱：「許雪眉帳戶
      確實係她開給我用的」（見原審卷第二七二頁）、「因伊跟許雪眉已離婚，之
      前伊本身有債務問題，所以伊沒有戶頭可以用，她說要開戶頭給伊用，當時是
      她跟伊一起去華僑銀行開的戶」（見本院九十三年十二月七日審判程序筆錄）
      云云，顯見被告對上開支票究係何人兌現、及證人許雪眉究係個別授權抑或概
      括授權，前後供述均屬不一，益難採信。至被告於本院審理時雖再辯稱：證人
      許雪眉那時在該分行有同樣性質兩個同樣的戶頭，不合常情云云，然證人許雪
      眉已堅決否認曾授權及交付上開帳戶予被告使用，已如前述，而依個人初開戶
      之存摺、印章若置放家中，因存摺內僅小額開戶存金，在一時無法尋獲，本即
      可能再申請另一帳戶使用，而本案證人許雪眉於原審審理時均未指述家中有遭
      竊等可疑情狀，則其主觀上認定係伊忘記該帳戶存摺、印章放置何處，乃再向
      銀行聲請另一帳戶使用，當亦屬可能，是此尚不足為被告有利之認定。末參酌
      被告與證人許雪眉已於八十七年間離婚，而上開支票係於八十八年六月間始由
      被告乙○○取得等情，業據被告及證人許雪眉陳明在卷，足認被告與證人許雪
      眉二人已無同財共居之關係，則證人許雪眉否認授權及交付上開帳戶予被告使
      用，顯較符合常情，足堪採信。
    (四)此外，並有保戶張榮鴻所開立二萬七千三百三十九元之支票正反面、丙○○○
      保險股份有限公司保單借款／保險費墊繳本息明細表、保險費送金單（正聯）
      、及華僑商業銀行中和分行函附存戶許雪眉、帳號000000000000
      0號之開戶印鑑卡及往來存款明細表附卷可憑。故舉凡上情，足證被告確有業
      務侵占保戶張榮鴻所交付其取用以償還保單借款之票面金額二萬七千三百三十
      九元之支票一紙，及未經許雪眉之同意，在上開支票之背面偽造「許雪眉」之
      署押一枚，藉以表示係許雪眉本人委任取款之意，再持之存入許雪眉所有之華
      僑商業銀行中和分行帳號為0000000000000號帳戶內而行使之，
      以資領取上開支票款項，自足以生損害於真正名義人許雪眉及華僑商業銀行中
      和分行管理之正確性，是被告此部分業務侵占及行使偽造私文書之犯行，亦堪
      以認定。
    綜上所述，被告乙○○上開所辯，顯屬事後卸責之詞，不足採信。本件事證明確
    ，被告犯行洵堪認定，應依法論科。
三、查被告當時係南山保險公司之業務員，負責收繳投保客戶之保險費及保單貸款清
    償款等業務，為從事業務之人。故核被告將自保戶張榮鴻、甲○○所收取用以償
    還保單借款之上開支票及現金，未依規定繳回南山保險公司，以變易持有為所有
    之意而侵占入己之行為，係犯刑法第三百三十六條第二項之業務侵占罪；又被告
    於保戶張榮鴻所簽發之上開支票背面偽造「許雪眉」之署押，用以表示該名義人
    委任取款之意，進而持之行使兌領該支票票款之行為，係犯刑法第二百十六條、
    第二百十條之行使偽造私文書罪。又被告於上開支票背面偽造署押之行為，為偽
    造私文書之階段行為，而其偽造私文書後復持以行使，其偽造私文書之低度行為
    ，為行使之高度行為所吸收，均不另論罪。又其先後二次業務侵占犯行，時間緊
    接，方法相同，觸犯構成要件相同之罪名，顯係基於概括犯意而為之，為連續犯
    ，依刑法第五十六條之規定論以一罪，並依法加重其刑。又被告係以行使偽造私
    文書之行為，達其侵占該業務上所持有之款項之目的，其所犯上開二罪間，有方
    法、目的之牽連關係，為牽連犯，依刑法第五十五條之規定，應從一重論以業務
    侵占罪。公訴意旨雖未敘及被告所涉上開行使偽造私文書之犯行，然此部分犯行
    ，業經檢察官於原審九十三年一月六日審理中當庭補充在卷，且前述行使偽造文
    書部分與已起訴之業務侵占部分，為牽連犯之裁判上一罪關係，應為起訴效力所
    及，本院自得併予審究。
四、原審以被告犯罪事證明確，適用刑法第五十六條、第三百三十六條第二項、第二
    百十條、第二百十六條、第五十五條、第二百十九條，罰金罰鍰提高標準條例第
    一條前段之規定，並審酌被告利用從事業務之機會侵占保戶所繳交之上開款項，
    影響保戶之權益，然其犯後尚能坦承部分犯行，且所侵占之金額非鉅，及其品行
    、犯罪動機、目的、手段、所生危害及所得利益等一切情狀，量處被告有期徒刑
    七月。復說明：付款人台北市第一信用合作社和平分社，發票人張榮鴻，票載日
    期八十八年八月三日，票面金額二萬七千三百三十九元之支票背面之偽造之「許
    雪眉」署押一枚，不問是否屬於被告乙○○所有，應依刑法第二百十九條規定宣
    告沒收。再說明公訴意旨另以：被告乙○○原係南山保險公司之業務員，竟於任
    職期間，基於意圖為自己不法之所有之概括犯意，於八十九年一月十二日，向南
    山保險公司保戶己○○收取四萬元之保險費；復於八十九年十一月十三日及同年
    月十五日，向南山保險公司保戶甲○○、黃麗娟收取共計二十四萬九千六百五十
    六元之保險費；又於八十九年十二月間向南山保險公司保戶戊○○及其家屬收取
    三十七萬元之保險費，惟被告乙○○均未將前開款項繳回南山保險公司，而將之
    侵占入己，因認被告此部分亦涉有刑法第三百三十六條第二項之業務侵占罪嫌云
    云，係以業據證人甲○○及丁○○證述在卷，並有被害人己○○、甲○○、戊○○所出具之申訴書、證明書及被告乙○○於八十九年一月十二日出具之暫時收據
    各一紙在卷可稽，為其論據。然訊據被告固不否認有於前揭時、地先後收取上開
    各筆款項，惟堅詞否認此有業務侵占之犯行，辯稱：上開各筆款項均屬其與客戶
    間之借款等語。經查：(一)證人己○○於八十九年一月十二日交付現金四萬元予被
    告，以給付八十八年度欠繳之保費等情，雖經證人己○○於法院審理時證述在卷
    ，且為被告所不爭執，並有證人己○○所出具之申訴書及證明書附卷可稽，然證
    人己○○於原審九十二年十二月十日審理時證稱：「（當期保險費是否要繳超過
    四萬元？）我是半年繳一次，因前次未繳，所以當期是二期總額一起繳，以往是
    每期二萬多元，所以當時要繳超過四萬元。（當時約定差額如何處理？）先收四
    萬元繳我的保費，等收據開出後，差額我再補繳。（當時被告有無開口向你借所
    繳的四萬元？）伊當時說沒關係，但是這是保費，你要繳給公司就可以。（被告
    有無口頭承認把這筆錢在期限內繳回公司？）被告只有承諾會繳回公司，把單子
    寄給伊。（你是否認為若被告是向你借錢於保費繳交期日內委託被告將保費繳回
    公司？）是」等語；而證人己○○於本院審理時雖一度供稱：「（你有無同意借
    林志平使用？）沒有同意」，然稽以其亦同時證稱：「他開收據時沒有說要借錢
    ，但事後打電話來跟伊說要借，伊說沒有關係，反正伊保費已交了，你要交給公
    司」等語（見本院九十三年九月二十日審判程序筆錄），顯與其原審之陳述，並
    無二致，足認證人己○○確曾同意被告借用該筆款項，並約定代為繳納保費以為
    清償借款之方式。是被告事後縱未依約定代為繳納保費，亦僅屬債務不履行之民
    事問題，而與業務侵占之犯行無涉；(二)證人甲○○雖於偵查中證稱：被告有以繳
    交保險費向他收取上開款項等語，並有其提出之申訴書及聲明書附卷足參，惟依
    證人甲○○於原審九十二年十月三十日審理時證稱：「（被告是否有跟你說請你
    寬限他一下？）我好像有跟他說，反正你要準時交保費，其他我不管。（當時被
    告向你收前開保費時，是否有同時交付給你二十五萬元的支票？）不是同時交付
    ，這張票是收了保費後，在八十九年十二月間被告就拿著這張支票要向我借錢，
    我說我沒有錢，十一月我開現金的票給他，他十二月拿這張票來找我，他說要拿
    我原先交給他保費的錢去週轉，我說你準時交錢給南山就可以了，票有交給我是
    要跟我貼現，我說我沒有錢，他就說要把我的保費先拿去用，他說這張票一定會
    過，他說到期後再用這張支票的錢拿去交我的保費，後來這張支票跳了。（退票
    後被告是否有再開一張本票給你？）是的。（為何會收下被告的本票？）被告寫
    這張本票的意思，是保證他會把我的保費交給南山，等到保費交了後，再把這張
    本票還給他。（你為何會接受被告所交付給你的二十五萬元支票？）我同意他週
    轉，但他必須在繳費期限內把保費交給公司，開這張票子給我，是要做保證。（
    你所謂的保證是什麼意思？）被告的意思是這張支票會過，他要再拿這張支票去
    繳保費。這張票是用來保證他會把錢還給南山」等語，顯見上開支票及本票功用
    相同，均係用以保證被告於保費繳納期間屆滿前，會將該借貸同額保費繳付丙○○○公司，以為清償，足證被告所辯證人甲○○同意其借用上開票據，並約定代
    為繳納保費以為清償借款乙節，應非虛言。至證人甲○○雖於本院審理時改證稱
    ：「（被告確實沒有先取得你同意說要借保費？）是的。（你在原審有說過答應
    被告借錢給他，是否如此？）伊沒有答應說要借給他，伊說伊沒有錢借給他」云
    云（見本院九十三年十一月八日審判程序筆錄），惟此顯與其前開陳述不符，已
    堪疑義。而觀核證人甲○○就當時被告為何開票予伊收執乙節，其則供稱：「（
    後來被告有無拿支票來找你？）有的，他說會幫我繳保費。（他如何說？）他說
    拿這張支票做保證，面額是二十幾萬。（這張客票被退票後，被告有無給你一份
    空白授權本票？）有的。（你先後收受被告一張客票及一張空白授權本票，用意
    何在？）被告是說要做保證，他說要幫我交保費，但後來都沒有。（你先前開票
    給被告後，有無收過被告的保證票或客票？）沒有」云云，則被告於收取保戶甲○○之保險費時，習慣上本無開立客票或本票保證之前例，則焉可能在此時逕自
    開立支票或本票，以供擔保？又商請被告代轉交保險費給丙○○○公司，依理收
    取當日即可完成，然被告於八十九年十二月間找證人甲○○借貸金錢，若證人甲○○此際不願將保險費借予被告，應即要求被告迅速將該保險費繳付丙○○○公
    司，或通知丙○○○公司保險費已由被告代為收取之事實，始符常情。然證人甲○○卻反收取被告所交付到期日為九十年二月十日之遠期支票，以為保證，則以
    此寬限之期日，自足認證人甲○○於原審所述：「（你為何會接受被告所交付給
    你的二十五萬元支票？）我同意他週轉，但他必須在繳費期限內把保費交給公司
    ，開這張票子給我，是要做保證」之真實性，則被告乙○○既係基於借貸關係而
    取得上開款項，縱事後未依約定方式清償，亦難謂有業務侵占之犯行。(三)證人戊○○於八十九年十二月二十七日給付被告三十七萬元保費等情，雖經其於原審審
    理中證述、及其子丁○○於偵查、原審及本院審理時證述在卷，且有證人戊○○
    所出具之聲明書及證人丁○○所出具之申訴書在卷可參。然稽以證人戊○○於原
    審九十二年十二月十日審理中證稱：「（八十五年投保以來，到案發之前如何繳
    納保費？）是被告本人到伊家裡跟伊收的，伊都是拿現金給他。（發生有爭執三
    十七萬元保費如何收的？）八十九年三十七萬元也是拿現金給他」云云，核與證
    人丁○○於同日審理中證稱：「（聲明書寫全部以現金繳納，到底有無十萬元是
    以轉帳方式辦理？）有」云云，兩者並不相符，已有瑕疵可指。且證人戊○○及
    其家屬之相關保單分別自八十七年一月二十日起至八十八年三月二十九日止陸續
    辦理自動扣繳事宜，業經告訴代理人陳郁成陳明在卷，並有告訴人南山保險公司
    所提出之保戶丁○○之保單相關明細（見原審卷第二五三頁）及保戶戊○○一家
    五口保單之保險費自動扣繳明細表（見本院卷，九十三年十一月八日刑事陳報狀
    ）附卷足參，此即與證人戊○○上開指訴「都是以現金繳納」亦有出入，益有可
    疑。況徵諸上開卷附保單及上開明細表所載，該等保單之承保日期分別為八十五
    年一月七日及八十五年一月十六日，且均採年繳方式繳費，而自八十七年一月二
    十日起至八十八年三月二十九日止陸續辦理自動扣繳事宜，則迄本案發生之八十
    九年十二月間，足認證人戊○○及其家屬至少已有一期（年繳）以上，均未以現
    金繳納保費，是證人戊○○及其家屬在已辦理自動扣繳後，復另經被告通知將保
    費提前至八十九年十二月收取，且以現金繳納之，焉有不錯愕、求證之理，反均
    如數交付，顯不符常情，是應認被告所辯其僅係借款，並約定代為繳納保費以償
    還該筆借款乙情，較屬可採。又被告既因借貸而持有上開款項，縱其事後未能如
    約清償，亦難以業務侵占罪名相繩。綜上所述，被告此部分所涉業務侵占之犯行
    ，均屬不能證明。此外，復查無其他積極證據足認被告此部分確已構成犯罪，惟
    公訴意旨認此部分與前揭論罪科刑之部分，有連續犯之裁判上一罪關係，爰不另
    為無罪之諭知。其認事用法，俱無違誤，量刑亦屬適當。檢察官上訴意旨認原審
    判決量刑過輕，或仍執前詞指摘原判決不另為無罪之諭知部分為不當；及被告上
    訴意旨否認業務侵占保戶張榮鴻所交付之支票、及行使偽造文書之犯行，並謂原
    審判決量刑過重，均為無理由，應予駁回。
據上論斷，應依刑事訴訟法第三百六十八條，判決如主文。
本案經檢察官劉斐玲到庭執行職務。
中　　　華　　　民　　　國　　九十三　　年　　 十二 　　月　　二十二　　日
                              臺灣高等法院刑事第十五庭
                                  審判長法  官  雷  元  結
                                        法  官  蔡  光  治
                                        法  官  張　傳　栗
右正本證明與原本無異。
如不服本判決，應於收受送達後十日內向本院提出上訴書狀，其未敘述上訴之理由者
並得於提起上訴後十日內向本院補提理由書（均須按他造當事人之人數附繕本）。
                                        書記官  李  家  敏
中　　　華　　　民　　　國　　九十三　　年　　 十二 　　月　　二十三　　日
附錄：本判決論罪科刑法條全文
中華民國刑法第二百十條（偽造變造私文書罪）
偽造、變造私文書，足以生損害於公眾或他人者，處五年以下有期徒刑。
中華民國刑法第二百十六條（行使偽造變造或登載不實之文書罪）
行使第二百十條至第二百十五條之文書者，依偽造、變造文書或登載不實事項或使登
載不實事項之規定處斷。
中華民國刑法第三百三十六條（公務公益侵占罪、業務侵占罪）
對於公務上或因公益所持有之物，犯前條第一項之罪者，處一年以上七年以下有期徒
刑，得併科五千元以下罰金。
對於業務上所持有之物，犯前條第一項之罪者，處六月以上五年以下有期徒刑，得併
科三千元以下罰金。
前二項之未遂犯罰之。
